臺灣高等法院刑事裁定　　　　　　　　100年度聲再字第135號
再審聲請人　臺灣高等法院檢察署檢察官
受判決人　　沈德泓
受判決人　　魏先嶽
上列聲請人因受判決人等違反醫師法案件，對於本院99年度醫上
易字第2號，中華民國100年1月4日第二審確定判決（臺灣桃園地
方法院98年度醫易字第1 號，起訴案號：臺灣桃園地方法院檢察
署97年度偵字第13032號），聲請再審，本院裁定如下：
    主  文
再審之聲請駁回。
    理  由
一、聲請意旨略以：原確定判決認定被告魏先嶽無罪，乃以「被
    告魏先嶽為告訴人陳泉成拔牙、切片時已盡告知義務」、「
    雖未告知告訴人『疣狀上皮增生』罹癌之風險，但與告訴人
    罹癌無因果關係」、「未能於看診當次即查得告訴人有罹患
    口腔癌或癌前病變情事乃因專科醫生所長領域不同所致」為
    判斷之基礎；而認定被告沈德泓無罪，則以「被告沈德泓僅
    為告訴人清洗傷口，並未為清創手術，診斷證明所稱清創之
    事係被告魏先嶽所為不實記載」、「未能於該日看診即察得
    告訴人有罹癌之情事，亦未立即為告訴人再次施以切片病理
    檢查，皆因專科醫生所長領域不同所致」、「當日已為告訴
    人轉診」為判斷之基礎。惟仍有下列發現之新證據，足認被
    告魏先嶽、沈德泓皆有醫療過失，足可改變原確定判決認定
    之事實基礎，而更為不利於被告2人之判決，實有再審之必
    要。
  (一)依新證據即國家衛生研究院出版之「口腔癌之治療共識」，
    文中明確指出口腔易於直接診視，口腔癌可以早期診斷的，
    並指出第一期病況為腫瘤最長徑小於或等於2 公分；第二期
    病況為腫瘤最長徑大於2公分但不大於4公分。以告訴人陳泉
    成於95年12月12日至三軍總醫院就醫時病況已發展為口腔癌
    第4期，在此之前2個月即95年10月16日被告魏先嶽為告訴人
    診療時，告訴人罹癌情況已發展了2 個月，應已產生第一期
    等初期病徵，在被告魏先嶽已進行切片確認告訴人有疣狀增
    生之癌前病變，且口腔癌易於直接診視的情況下，理應追蹤
    觀察此疣狀增生之癌前病變，是否發展為難以癒合的潰瘍、
    突出的潰爛硬塊、或是帶血唾液或痰等口腔癌臨床表徵，然
    其身為牙科專業人士卻毫無警覺，僅草率告知告訴人半年之
    後回診洗牙，並非追蹤治療，其延誤告訴人病情之醫療過失
    ，尚非因專科醫生所長不同可致。且若其明知自己所長並無
    法確認告訴人是否罹癌，或是看不出病灶所在，卻不積極為
    告訴人轉診，此等不作為違反醫師之注意義務，自有業務上
    之過失。又依上開「口腔癌之治療共識」所載，口腔癌第一
    至二期只需病變處及頸部淋巴結切除即可，第三至四期則需
    大範圍切除病變處及頸部廓清術，並包括臉部皮膚或部分上
    下顎骨，惟本案告訴人因被告魏先嶽誤診為慢性牙周炎延誤
    治療，造成其經正確診斷時，已是口腔癌第四期之嚴重狀況
    ，於三軍總醫院進行腫瘤切除合併左上顎全切除、左臉部改
    良式根治性淋巴廓清術、氣管切開術等多項手術以及多項化
    學與40幾次的放射性治療，僅存的唾液腺也已萎縮，又因口
    腔無唾液，造成吞嚥困難、說話困難，更由於手術原因使手
    臂神經受損而抬舉困難，只能喝流質營養品補充體力維持生
    命，且由於無唾液及喝流質的緣故，使告訴人必須不斷的飲
    水，不斷的如廁，更被鑑定為吞嚥中度障礙，若被告魏先嶽
    認定自己有此專業，卻未確實發現病灶，則對自己專業評估
    之錯誤，自亦違反醫師之注意義務，而有業務上過失，且其
    此業務上之過失與告訴人陳泉成之損害有因果關係。
  (二)依新證據即台大醫院牙科部顎面外科主任郭英雄博士所著「
    口腔疾病」一書中指出：「牙齦癌病像多姿多采，有腫瘤型
    、潰瘍型及白斑型。腫瘤型基底廣大，表面較少潰瘍形成，
    潰瘍型會糜爛，有自發痛或接觸痛，白斑型則有絨毛狀白色
    病變。早期病灶類似牙周病，牙齒鬆動而被拔除，拔牙後傷
    口久久不癒，牙齦癌會更加迅速生長，向鄰近組織蔓延」。
    被告魏先嶽毫無外科專長，卻不經同意任意為告訴人拔牙及
    切片，已為不當，更應密切追蹤告訴人傷口狀況，以確定是
    否有口腔癌之表徵，但被告魏先嶽亦未為之，僅消極告知告
    訴人半年後回診洗牙，告訴人不疑有他，自不會再另尋就醫
    管道，被告魏先嶽使告訴人延誤就醫時機，因而導致口腔癌
    迅速生長，足證被告魏先嶽之業務上過失造成告訴人上開損
    害之因果關係。依上開「口腔癌之治療共識」所載，腫瘤越
    大，需要手術的範圍也越大，因此早期診斷正確治療不僅可
    提高治癒率，也可減少因治療所帶來之傷害。而所謂早期即
    指第1期或第2期，被告魏先嶽因其業務之過失或專業能力之
    不足，致使告訴人延誤就醫，未能早期治療，造成其口腔癌
    惡化為第4 期難治之情況，並造成吞嚥中度障礙之結果，亦
    符合重傷之定義，被告魏先嶽有業務過失致告訴人重傷之事
    實，足堪認定。
  (三)被告魏先嶽於99年4 月13日審理時供稱：「（所以開立診斷
    證明書是你個人依據病歷及病患要求所開立的？）對」、「
    （當初你請蔡幸曇製作診斷證明書時，你是否有看過從10月
    16日至12月5 日之病歷？）診斷證明書寫好後，連同病歷拿
    給我看有沒有寫錯」等語，足認該診斷證明書之真實性。況
    依新證據即財團法人天主教聖保祿修女會醫院所開另一診斷
    證明書，係被告魏先嶽、沈德泓及證人吳勁翼等3 人一同在
    場開立，惟因未有診治醫師蓋章，遂再由3 人共同開立卷內
    之診斷證明書而由被告魏先嶽蓋章，兩者內容皆相同，並蓋
    有「與正本相符核對無誤」之印記，且本案豈有被告魏先嶽
    接續偽造2 份證明書，而被告沈德泓皆不在場之可能？可證
    該等診斷證明書內容之真實性，及其上所載被告沈德泓有為
    告訴人清創之事實。
  (四)依上開新證據「口腔癌之治療共識」所載，除明確指出口腔
    易於直接診視，可以早期診斷，且存活率很高外，並指出口
    腔癌的臨床表徵是難癒合的潰瘍或突出性的潰爛，只要發現
    帶有血液的唾液或痰，張開嘴巴看到兩星期以上不易癒合之
    潰瘍或不明腫塊，便要尋求耳鼻喉科、頭頸外科、口腔顎面
    外科、或整形外科醫師幫忙診療，最重要診斷方法便是病理
    組織切片檢查，以區分良性或惡性病變，而不同的診斷，其
    治療方式大不相同。則告訴人於95年12月12日至三軍總醫院
    診斷為口腔癌第4期，在此之前1個月被告沈德泓診療時，告
    訴人罹癌情況至少已發展2 個月，按理應已產生初期症狀，
    更遑論告訴人求診時，已經有口腔潰爛、傷口無法癒合之病
    況，被告沈德泓在明知告訴人1個月前切片檢查為癌前病變
    ，又有傷口潰爛久未癒合，且口腔癌易於診視的情況下，其
    身為專業人士卻毫無警覺，亦未基於醫療常規再次進行切片
    檢查，其自有延誤告訴人病情之醫療過失。若其明知自己所
    長並無法確認告訴人是否罹癌，或是看不出病灶所在，甚至
    連切片檢驗都不會做，應立即建議告訴人轉診尋求協助，卻
    不立即為告訴人轉診，此等不作為自違反醫師之注意義務，
    而有業務上過失。又告訴人因而延誤病情，造成經三軍總醫
    院正確診斷時，已是口腔癌第4期，在進行腫瘤切除合併左
    上顎全切除、左臉部改良式根治性淋巴廓清術、氣管切開術
    等多項身心折磨手術以及多項化學與40幾次的放射性治療，
    僅存的唾液腺也已萎縮，又因口腔無唾液，造成吞嚥困難、
    說話困難，更由於手術的原因使手臂神經受損而抬舉困難，
    亦只能喝流質營養品補充體力維持生命，且由於無唾液及喝
    流質的緣故，使告訴人必須不斷的飲水，不斷的如廁，更被
    鑑定為吞嚥中度障礙，其業務上之過失與告訴人陳泉成之損
    害，自有其因果關係。
  (五)依上開新證據「口腔疾病」所載：「牙齦癌患者若拔牙後傷
    口久久不癒，牙齦癌會更加迅速生長，向鄰近組織蔓延」。
    被告沈德泓明知告訴人拔牙後，傷口潰爛久未痊癒，已符合
    口腔癌之表徵，卻未為切片或轉診等積極處置，甚至草率清
    創導致病情加重，因而延誤告訴人就醫時機，致使其口腔癌
    迅速生長，足證被告沈德泓之業務上過失造成告訴人上開損
    害之因果關係。依上開「口腔癌之治療共識」所載，腫瘤越
    大，需要手術的範圍也越大，因此早期診斷正確治療不僅可
    提高治癒率，也可減少因治療所帶來之傷害。而所謂早期即
    指第1期或第2期，被告沈德泓因其業務之過失或專業能力之
    不足，致使告訴人延誤就醫，未能早期治療，造成其口腔癌
    惡化為第4 期難治之情況，並造成吞嚥中度障礙之結果，亦
    符合重傷之定義，被告沈德泓有業務過失致告訴人重傷之事
    實足堪認定。
  (六)若被告2 人並無相關專業，豈可因其有牙科其他專業資格，
    就容認其對所有牙科病人看診，尤其是已檢驗出有癌前病變
    之病患，在看診發生疏失之後，卻又以其無此專業能力為由
    ，認定其等並無過失。且若被告2 人皆無此專業能力，卻未
    立即轉診有能力看診之醫師時，已屬業務上過失，其後診療
    錯誤延誤病情導致損害擴大，更屬業務上過失之範疇，豈有
    因無專業能力而排除過失認定之理？又原確定判決認定被告
    沈德弘沒有對告訴人為清創手術，且有為其約診3 日後由吳
    勁翼看診云云。惟何以該院副院長在協調會上要代表被告沈
    德泓未告知告訴人而為清創手術及未將切下來之組織送病理
    檢驗之疏失，向梁高云道歉？又何以副院長於協調會時承認
    當時並沒有為告訴人轉診3 天後由吳勁翼看診？為何牙科主
    任吳勁翼也不承認被告沈德泓有安排轉診，自承有告知護士
    ，下次告訴人前來看診時，記得叫他看一下？被告沈德泓於
    同一協調會中，亦同意梁高云指稱其未轉診之事實。另鑑定
    證人夏毅然醫師也於99年2月4日審理庭證稱：「‧‧‧如果
    傷口已經潰爛又拖一段時間檢查，我認為是不適當」等語，
    足證被告沈德泓明明看到告訴人陳泉成傷口潰爛，卻沒有立
    即檢查，應屬不適當之醫療疏失，原確定判決對上開證據未
    為審酌，亦未為任何說明，顯有再審之必要。又依蔡墩銘教
    授所著「醫事刑法要論」一書第五章醫療法構成要件第2 點
    未經同意之手術與傷害所載：「醫療法規定醫師施行手術時
    ，應取得病人或其配偶、親屬或關係人，簽具手術同意書及
    麻醉同意書（醫療法第46條第1 項前段）。‧‧‧是以病人
    是否同意其身體完整性遭受損毀，應有明確之表示，故必須
    依書面方式表示其同意。‧‧‧如並無情況緊急，卻未取得
    同意，即使手術成功，對病人之健康有利，但由於缺乏傷害
    阻卻違法事由之同意，故實施手術之醫師仍須負故意傷害之
    罪責」，本案被告魏先嶽未得告訴人同意而為拔牙及切片之
    侵入性醫療行為、被告沈德泓未得告訴人同意而為清創之侵
    入性醫療行為，皆屬故意傷害之行為，原確定判決漏未審酌
    ，亦有違誤。
二、按聲請再審應以再審書狀，敘述理由，附具原判決之繕本及
    證據，提出於管轄法院為之，刑事訴訟法第429 條定有明文
    。次按再審之聲請，經法院認無再審理由，而以裁定駁回者
    ，不得更以同一原因聲請再審，同法第434條第2項亦有明文
    。又法院認為聲請再審之程序違背規定者，應以裁定駁回之
    ，此觀同法第433條規定甚明。
三、經查：本件檢察官對於原確定判決聲請再審，觀諸前開聲請
    意旨所指之新證據，檢察官前曾以同一原因之相同證據指被
    告魏先嶽、沈德泓有業務過失為由，聲請再審，並經本院以
    100年度聲再字第63號裁定駁回，有該裁定書在卷可按，按
    之前揭規定，本次聲請程序顯屬違背法定程式，自應予駁回
    。至檢察官再審聲請書雖將告訴人100年2月23日聲請狀隨文
    附送，然聲請再審應以再審書狀敘述理由，係指再審書狀本
    身應敘述上訴理由而言，非可引用或檢附其他文件代替，以
    為上訴之理由。蓋刑事訴訟法規定各種文書之制作，應具備
    一定之程式，其得引其他文件者，必有特別之規定始可，是
    以告訴人聲請狀所附之告訴理由續一狀，既未經檢察官指明
    為有何再審事由，即無從併予審酌，附此敘明。
四、據上論結，應依刑事訴訟法第433條，裁定如主文。
中    華    民    國   100    年    5     月    23    日
                  刑事第二十二庭審判長法  官  郭雅美
                                      法  官  李麗珠
                                      法  官  洪于智
以上正本證明與原本無異。
不得抗告。
                                      書記官  強梅芳
中    華    民    國   100    年    5     月    23    日